【裁判字號】    94,醫上,7
【裁判日期】    950922
【裁判案由】    損害賠償
【裁判全文】
臺灣高等法院民事判決                   94年度醫上字第7號
上  訴  人  甲○○
訴訟代理人  李聖隆律師
被上訴人    台北市立萬芳醫院
法定代理人  乙○○
被上訴人    戊○○
共      同
訴訟代理人  何朝棟律師
上列當事人間損害賠償事件，上訴人對於中華民國94年6月10日
臺灣臺北地方法院93年度醫字第12號第一審判決提起上訴，本院
於95年9月12日言詞辯論終結，判決如下：
    主  文
原判決除確定部分外，關於駁回上訴人下開第二項之訴部分，並
該訴訟費用之裁判廢棄。
被上訴人應連帶給付上訴人新台幣貳拾伍萬元及自民國九十三年
四月八日起，至清償日止，按年息百分之五計算之利息。
其餘上訴駁回。
第一、二審訴訟費用除確定部分外，由被上訴人連帶負擔百分之
六，餘由上訴人負擔。
    事實及理由
一、本件上訴人主張：伊於民國90年8月間至被上訴人台北市立
    萬芳醫院（下稱萬芳醫院）接受該院整形外科主治醫師即被
    上訴人戊○○施以雙眼皮切割整形手術，詎術後伊之雙眼眼
    皮竟發生睡覺時無法完全閉合之情形，經過一年仍未見好轉
    ，已無法回復正常功能。因伊與萬芳醫院訂有雙眼皮切割手
    術之醫療契約，依醫療法第58條規定，醫療機構診治病人時
    ，應向病人或其家屬告知其病情、治療方針及預後情形（已
    於93年4月28日修訂為第81條：醫療機構診治病人時，應向
    病人或其法定代理人、配偶、親屬或關係人告知其病情、治
    療方針、處置、用藥、預後情形及可能之不良反應）及同法
    第63條第1項規定，醫療機構實施手術，應向病人或其法定
    代理人、配偶、親屬或關係人說明手術原因、手術成功率或
    可能發生之併發症及危險，並經其同意，簽具手術同意書及
    麻醉同意書，始得為之。但情況緊急者，不在此限。此告知
    義務屬醫療契約之附隨義務，被上訴人萬芳醫院、戊○○即
    應將該手術之風險、治療成功機率及可能產生之後遺症等資
    訊充分告知伊，使伊有適當之時間及空間考量是否接受該醫
    療，及面對治療未達預期之心理準備，惟履行輔助人即被上
    訴人戊○○竟未履行告知義務，尤其完全未告知手術後可能
    會有眼皮閉合不全之情形，依民法第224條規定，應視為萬
    芳醫院未履行告知義務，違反附隨義務而未依債之本旨給付
    ，依民法第226條第1項、第256條及第259條第2款規定，伊
    即得解除本件醫療契約，並請求萬芳醫院返還醫療費用共計
    新台幣（下同)2萬5,000元（見本院卷第39頁之筆錄）。又
    因萬芳醫院之履行輔助人即被上訴人戊○○之醫療疏失導致
    伊雙眼眼皮閉合不全，亦屬萬芳醫院之加害給付，依民法第
    260條、第227條第2項、第227條之1及第195條第1項前段規
    定，伊並得請求賠償所受非財產上損害。又被上訴人戊○○
    為專業之整形外科醫師，應以善良管理人之注意進行系爭手
    術，尤其應依上開醫療法之規定向伊充分說明手術之治療方
    針及預後情形，竟違反此保護他人之法律，在完全未告知伊
    手術後可能會有雙眼眼皮閉合不全後遺症之情形下，率然為
    伊動手術，並因醫療上之疏失造成伊傷害，依民法第184 條
    第1項前段、同條第2項前段、第188條第1項前段及第195 條
    第1項前段規定，就伊所受非財產上之損害，被上訴人戊○
    ○應負侵權行為之賠償責任，萬芳醫院為其僱用人，應負連
    帶賠償責任。伊為年僅21歲之女子，正值花樣年華，因此醫
    療疏失使內心蒙上陰影而喪失社交活動之自信，且雙眼經常
    乾澀難耐，須長期點眼藥水緩和症狀，亦造成工作上極大之
    困擾，精神上及身體上均承受無比痛苦，再者，此面目日後
    必然阻礙伊之美好姻緣，茲考量上情及兩造之年齡、資力、
    社會地位、教育程度及本件萬芳醫院、被上訴人戊○○嚴重
    疏失等因素，請求被上訴人連帶賠償慰撫金800萬元等情，
    求為判命：(一)被上訴人萬芳醫院應給付上訴人2萬5,000 元
    及加計法定遲延利息。(二)被上訴人戊○○與被上訴人萬芳醫
    院應連帶給付上訴人800萬元及加計法定遲延利息之判決（
    原審為被上訴人勝訴之判決，上訴人對醫療費用2萬5,000
    元及慰撫金800萬元其中之400萬元聲明不服，提起上訴；其
    餘慰撫金400萬元部分，未聲明不服而確定）。並上訴聲明
    ：(一)原判決除確定部分外，關於下開第二項及第三項部分及
    各該部分之假執行判決均廢棄。(二)被上訴人萬芳醫院應返還
    上訴人醫療費用2萬5,000元及自起訴狀繕本送達之翌日起，
    至清償日止，按年息百分之五計算之利息。(三)被上訴人應連
    帶給付上訴人400萬元及自起訴狀繕本送達之翌日起，至清
    償日止，按年息百分之五計算之利息。(四)願提供擔保，請准
    宣告假執行。
二、被上訴人則以：依上訴人90年8月13日手術前、後及手術後5
    天拆線之照片顯示，及上訴人於一年後即91年8月27日至萬
    芳醫院由被上訴人戊○○診視結果，上訴人眼睛開閉合均正
    常，且依國防大學國防醫學院三軍總醫院（下稱三軍總醫院
    ）之鑑定書所載，依據照片，上訴人「眼瞼」閉合正常，術
    後一年照片，也顯示並無閉合不全，足證上訴人並無所謂術
    後閉合不全之情。又證人己○○證稱是在訴外人丁○○醫師
    第二次手術後，才發現上訴人睡著後有眼皮閉合不全之情況
    ，故縱上訴人主張睡著後眼皮閉合不全的情況為真，亦係第
    二次手術後才產生，與被上訴人戊○○之手術無關，況上訴
    人無從證明其術前「睡著後」眼皮閉合正常，且依上開鑑定
    書說明四，雙眼皮美容手術，的確有可能造成術後閉合不全
    ，其原因可能為患者術前即有睡眠時閉合不全，被上訴人戊
    ○○之手術並無任何缺失，上訴人如真有「睡著後」閉合不
    全之情況，依上開說明，亦係上訴人本身術前即為閉合不全
    。被上訴人戊○○於90年8月13日手術前，業依醫療法規定
    詳盡告知：須實施手術之原因、手術成功率或可能發生之併
    發症及危險，上訴人當時為未成年人，其法定代理人丙○○
    已充分瞭解相關資訊，並親簽手術同意書，上訴人所陳，顯
    與事實不符，再者，鑑定結果亦明確認定被上訴人戊○○並
    無上訴人指述之過失等語，資為抗辯。並答辯聲明：(一)上訴
    駁回。(二)如受不利判決，願預供擔保請准宣告免為假執行。
三、兩造不爭執事項；
    (一)上訴人於90年8月13日至被上訴人萬芳醫院接受該院整形
      外科主治醫師即被上訴人戊○○施以雙眼皮切割整形手術
      ，被上訴人戊○○於手術前、後皆有為上訴人拍照存檔。
    (二)上訴人於91年8月間由母親陪同下返回萬芳醫院找被上訴
      人戊○○（當時有為上訴人拍照存檔），被上訴人戊○○
      告知上訴人可介紹財團法人國泰綜合醫院（下稱國泰醫院
      ）整形外科丁○○醫師為上訴人診治，上訴人於91年8月
      27日至國泰醫院門診，於91年8月29日接受重整手術（即
      第二次手術）等事實，為兩造所不爭執（見本院卷第81頁
      之筆錄、第89、90頁之書狀），並有診斷證明書、協議書
      、照片可證（見原審調字卷所附之原證一、原證二、原審
      醫字卷第11頁至第14頁、第75頁至第78頁及證物袋所附之
      照片），堪信為真實。
四、本件經依民事訴訟法第463條準用同法第270條之1第1項第3
    款規定，整理爭點並協議簡化爭點後，兩造同意就本院94年
    12月5日準備程序中，兩造協議簡化之爭點為辯論範圍（見
    本院卷第82頁之筆錄）。兩造之爭執點為：上訴人是否有睡
    覺時眼皮閉合不全之情形？如有，是否為被上訴人戊○○之
    雙眼皮整形手術所致？茲分述如下：
    (一)按因可歸責於債務人之事由，致給付不能者，債權人得解
      除其契約，為民法第256條、第226條所明定。上訴人主張
      伊於手術後發現雙眼眼皮均無法閉合，睡覺時眼皮無法閉
      合，大約是手術後拆完線1個月後，由伊父發現等語，經
      本院函調萬芳醫院上訴人之病歷資料及手術護理紀錄，經
      核閱上訴人確經由被上訴人萬芳醫院之戊○○醫師施以雙
      眼皮手術（病歷影本附於本院卷第154頁至第158頁）。足
      見上訴人至萬芳醫院接受雙眼皮切割整形手術，已經該院
      整形外科主治醫師即被上訴人戊○○完成雙眼皮切割整形
      手術，並無給付不能之情事。則上訴人依民法第226條第1
      項、第256條及第259條第2款規定，解除本件醫療契約，
      並請求萬芳醫院返還醫療費用共計2萬5,000元，自屬無據
      。
    (二)上訴人另主張被上訴人戊○○為專業之整形外科醫師，應
      依醫療法之規定向伊充分說明手術之治療方針及預後情形
      ，竟違反此保護他人之法律，在完全未告知伊手術後可能
      會有雙眼眼皮閉合不全後遺症之情形下，率然為伊動手術
      ，並因醫療上之疏失造成伊傷害等語，惟為被上訴人萬芳
      醫院、戊○○所否認。查：
      1.上訴人主張伊於90年8月間至被上訴人萬芳醫院接受該
        院整形外科主治醫師即被上訴人戊○○施以雙眼皮切割
        整形手術，詎術後伊之雙眼眼皮竟發生睡覺時無法完全
        閉合之情形，再經訴外人國泰醫院丁○○醫師為第二次
        手術等語，並提出國泰醫院出具之診斷證明書為證。觀
        之該診斷證明書記載：「眼皮術後閉合不全」（見本院
        卷第22頁之診斷證明書）。足見上訴人於被上訴人戊○
        ○施以雙眼皮切割整形手術後，發生眼皮術後閉合不全
        之後遺症。
      2.證人即第二次手術之醫師丁○○於本院證稱：「（問：
        證人丁○○醫師看診時上訴人的眼睛係何情形？）答：
        上訴人的情形應該是疤痕引起的閉合不全，開刀時我看
        到裡面的纖維組織沾黏很厲害」、「（問：上訴人找你
        時，證人丁○○手術前的評估為何？手術計畫為何？）
        答：…當時上訴人兩邊閉合不全，…」、「（問：上訴
        人找證人丁○○時，證人係做何手術？）答：我是從原
        先的傷口開進去，將沾黏的部分全部打開，將原先的縫
        線拿掉，在自然的位置重新縫線固定，所以我是採縫線
        縫合」、「（問：證人丁○○於手術中，有何發現？）
        答：我手術中有發現沾黏很厲害，但與我的評估跟計畫
        沒有出入」、「（問：證人丁○○作第二次手術係將上
        訴人兩眼都作手術？）答：是的，我作兩眼的手術」、
        「（提示檢方筆錄，並問：證人稱戊○○是你的學生，
        所以來幫忙，不表示戊○○手術有過失，由證人來收尾
        ，這句話係何意思？）答：因為病人不願意再回去給戊
        ○○做，所以才由我來做第二次手術，通常一般醫生都
        不願意做第二次的手術，我想在門診貼一個公告，本人
        不收二手貨」、「（提示檢方戊○○陳述筆錄，告以要
        旨，並問：戊○○陳述上訴人係第二次手術後才有閉合
        不全的問題，情形為何？）答：上訴人來找我時，第二
        次開刀前，我有看到上訴人『兩眼都有閉合不全』，但
        是不是很嚴重，所以我才開上證二的診斷書（見本院卷
        第22頁），記載閉合不全，…」、「（問：證人丁○○
        醫師是否有做第二次手術的必要？）答：…我作第二次
        手術前，上訴人的『兩眼都沒有辦法閉合』，所以作第
        二次手術後就改善了」等語（見本院卷院第39頁至第42
        頁之筆錄）。準此，證人丁○○醫師已證述上訴人經被
        上訴人戊○○施以雙眼皮手術後，因疤痕引起雙眼閉合
        不全。且有上訴人至國泰醫院作第二次手術之病歷、手
        術紀錄及護理紀錄可考（影本附於本院卷第158-1頁至
        第160頁）。而證人丁○○醫師係被上訴人戊○○之老
        師，其所為之上開證言，自足採信。又上訴人於被上訴
        人戊○○施以雙眼皮手術前，並無閉合不全之情形，亦
        經被上訴人戊○○自認在卷（見本院卷第178頁之筆錄
        ）。足證上訴人確係因被上訴人戊○○施以雙眼皮手術
        後，致雙眼閉合不全。
      3.經本院函請財團法人佛教慈濟綜合醫院（下稱慈濟醫院
        ）為上訴人鑑定（見本院卷第106頁之函文）；經慈濟
        醫院函復：「1.…（上訴人）兩眼瞼閉合時呈現0.5mm
        閉合不全，…。」、「Lagophthalmos意即兔眼，也就
        是眼皮閉合不全。眼皮閉合不全為0.5mm意指眼瞼閉合
        時還有0.5mm之空隙。若白天用力仍可閉合，而睡眠時
        之放鬆情況下，仍有0.5mm閉合不全，則稱為"夜間閉合
        不全"。（上訴人）庚○○在白天及夜晚均會出現。…
        本鑑定於白天清醒狀態即可鑑定，不用在睡眠後鑑定」
        等情（見本院卷第130頁之函文、第170頁之函文及病歷
        ）。而三軍總醫院於93年3月17 日函覆原審鑑定結果：
        「…四、一般來說，雙眼皮美容手術，的確有可能造成
        術後閉合不全，其原因有可能為：(一)患者術前即有睡眠
        時閉合不全。(二)術後組織結疤造成不預期之眼瞼後縮。
        (三)術中眼瞼組織過度切除。…」（見原審卷第131頁之
        函文）。再參酌證人丁○○醫師證稱：「（問：雙眼皮
        手術有幾種常見的併發症？每一種發生率為何？數據何
        在？）答：最常見是雙眼皮皺摺消失、不對稱、有疤痕
        、眼睛閉合不全等，…另外脂肪切除太多導致眼窩凹陷
        ，還有傷及淚腺導致乾眼症」、「（問：證人丁○○醫
        師所看診上訴人的眼睛係何情形？）答：上訴人的情形
        應該是疤痕引起的閉合不全，開刀時我看到裡面的纖維
        組織沾黏很厲害」、「（問：證人丁○○於手術中，有
        何發現？）答：我手術中有發現沾黏很厲害，但與我的
        評估跟計劃沒有出入」等語（見本院卷第39、40頁之筆
        錄）。益證上訴人係接受被上訴人戊○○之手術後，造
        成證人丁○○醫師所證述之：「疤痕引起的閉合不全，
        我看到裡面纖維組織沾黏很厲害」，即三軍總醫院所指
        「術後組織結疤造成之眼瞼後縮」導致閉合不全。足證
        上訴人確係因被上訴人戊○○施以雙眼皮手術後，而生
        閉合不全之現象。
      4.雖三軍總醫院該函亦陳稱：「…二、依病歷記載，王員
        （指上訴人）於90年8 月13日接受雙眼皮美容手術；由
        陳（辛○）醫師手術紀錄指出，手術中的確有切除雙側
        上眼皮脂肪。三、切除眼皮脂肪並不會造成眼皮閉合不
        全，頂多造成眼窩深陷。…五、依據萬芳醫院陳（辛○
        ）醫師所提供術後5天（90.08.17）照片，王員眼瞼閉
        合正常，術後1年（91. 8.27）照片，也顯示並無閉合
        不全的問題。…」（見原審卷第131頁之函文）。惟三
        軍總醫院僅依病歷及被上訴人戊○○所提出之照片為鑑
        定，並未當場為上訴人作鑑定，而慈濟醫院係上訴人親
        自赴醫院作鑑定，其可信度自較高，自應採慈濟醫院之
        鑑定結果為依據。
    (三)按民法第184條第1項規定之侵權行為，係指違法及不當加
      損害於他人而言，至於受侵害者係何項權利，要非所問。
      所謂違法及不當，非僅限於侵害法律明定之權利，即違反
      保護個人法益之法規，或廣泛悖反規律社會生活根本原理
      之公序良俗，亦均屬之，此觀同條第2項之規定自明（最
      高法院93年度台上字第381號裁判意旨參照）。查所謂「
      雙眼皮切割整型術」或稱「雙眼皮成形術」是指將眼皮中
      真皮和深層的提眼瞼韌帶或瞼板黏合，於是上眼皮張開時
      ，未黏合的眼皮和黏合的眼皮形成摺縫，便有了雙眼皮的
      外觀。而要造成真皮黏合至深層組織的方法有：(1)縫線縫
      合法(2)切開縫合法(3)縫線縫合法和切開縫合法的混合方法
      等三種（見本院卷第23頁之資料）。縱本件上訴人已簽署
      手術同意書（見原審卷第18頁之同意書），惟被上訴人戊
      ○○對上訴人施以雙眼皮手術後，造成上訴人有閉合不全
      之現象，自應負過失之責。
    (四)末按不法侵害他人之身體、健康，被害人雖非財產上之損
      害，亦請求賠償相當之金額，為民法第195條所明定。本
      件被上訴人戊○○侵害上訴人之身體，既經認定，對上訴
      人主張因此所受非財產上之損害，自應負賠償責任。次按
      不法侵害他人之身體，得請求賠償相當金額之非財產上損
      害，惟所謂相當，除斟酌雙方身分資力外，尤應兼顧加害
      程度與其身體、健康影響是否重大以為斷（最高法院89
      年度台上字第1952號判決意旨參照）。查被上訴人戊○○
      為主治醫師，上訴人因雙眼皮手術後，致閉合不全。財團
      法人長庚紀念醫院（林口）分院95年8月28日（95）長庚
      院法字第0851號函復：「說明：…二、眼皮閉合不全主要
      會引發角膜裸露性病變，其徵狀為流淚、畏光、角膜破皮
      甚或角膜潰瘍、破裂等症狀，須視病患程度而定」（見本
      院卷第201頁之函文）。本件上訴人確經被上訴人戊○○
      手術後，因纖維組織沾黏很厲害有疤痕引起眼皮閉合不全
      情形。是上訴人主張伊有眼睛發炎不舒服症狀，自非無據
      。又被上訴人萬芳醫院為醫療機構，為被上訴人戊○○之
      僱用人，依民法第188條僱用人責任之規定，係為保護被
      害人而設（最高法院78年度台上字第207號判決意旨參照
      ）。被上訴人萬芳醫院依民法第188條之規定，自應與被
      上訴人戊○○負連帶賠償之責。本院審酌上情及上訴人係
      一年輕女學生，不諳醫學，求助於被上訴人目的係為割雙
      眼皮美容，被上訴人戊○○係整形外科專業醫師，具有相
      當之學歷及資力，對上訴人要求整型美容手術之最佳方法
      ，成功率，可能之併發症及危險知之甚稔，竟未詳細告知
      說明；且於手術時未妥為處理組織沾黏之善後事宜，及醫
      療場所，醫事人員、儀器設備、病歷製作均由被上訴人戊
      ○○掌控。而被上訴人萬芳醫院為醫療機構，具有相當程
      度之資力，為被上訴人戊○○之僱用人，有能力及義務監
      督。上訴人雙眼皮手術後，產生閉合不全之後遺症，精神
      上必受有相當之痛苦及兩造之身份、地位、經濟狀況等一
      切情狀後，認上訴人請求被上訴人戊○○及萬芳醫院連帶
      賠償非財產上損害之精神慰撫金額，以25萬元為適當；超
      過此部分之請求，尚非正當。
五、綜上所述，上訴人請求被上訴人連帶給付25萬元及自起訴狀
    繕本送達之翌日即93年4月8日起（見原審調字卷內所附之送
    達證書），至清償日止，按年息百分之5計算之利息，自屬
    正當應予准許。超過上開部分之請求，非屬正當，即屬不應
    准許。從而原審就上開應予准許部分，未詳予審酌，遽為上
    訴人敗訴之判決，尚有未洽，上訴論旨指摘原判決此部分不
    當，求予廢棄改判，為有理由，爰判決如主文第二項所示。
    就上開不應准許部分，所為上訴人敗訴之判決，並無不合，
    上訴論旨指摘原判決此部分不當，求予廢棄改判，為無理由
    ，應駁回上訴。末查主文第二項上訴人勝訴部分，所命給付
    金額未逾150萬元，不得上訴第三審，無准假執行之必要。
六、至兩造其餘之攻擊或防禦方法及所用之證據，經本院斟酌後
    ，認為均不足以影響本判決之結果，爰不逐一論列，併此敘
    明。
七、據上論結，本件上訴為一部有理由，一部無理由，依民事訴
    訟法第450條、第449條第1項、第79條，判決如主文。
中    華    民    國    95    年    9     月    22    日
                  民事第七庭
                      審判長法  官  鄭三源
                            法  官  周美月
                            法  官  王聖惠
正本係照原本作成。
上訴人如不服本判決，應於收受送達後20日內向本院提出上訴書
狀，其未表明上訴理由者，應於提出上訴後20日內向本院補提理
由書狀（均須按他造當事人之人數附繕本）上訴時應提出委任律
師或具有律師資格之人之委任狀；委任有律師資格者，另應附具
律師資格證書及釋明委任人與受任人有民事訴訟法第466條之1第
1項但書或第2項（詳附註）所定關係之釋明文書影本。
被上訴人不得上訴。
中    華    民    國    95    年    9     月    22    日
                            書記官  陳樂觀
附註：
民事訴訟法第466條之1（第1項、第2項）：
對於第二審判決上訴，上訴人應委任律師為訴訟代理人。但上訴
人或其他法定代理人具有律師資格者，不在此限。
上訴人之配偶、三親等內之血親、二親等內之姻親，或上訴人為
法人、中央或地方機關時，其所屬專任人員具有律師資格並經法
院認為適當者，亦得為第三審訴訟代理人。


司法院資訊處製作；財團法人民間司法改革基金會備份。
